臺灣臺南地方法院民事判決
111年度重訴字第141號
原      告  陳蓉楨  
訴訟代理人  蔡文健律師
被      告  臺南市興港自辦市地重劃區重劃會

法定代理人  林秋水  


被      告  李桂華  
            方瑞璋  
上列當事人間請求所有權移轉登記等事件，經本院於民國111年7
月13日言詞辯論終結，判決如下：
    主      文
被告臺南市興港自辦市地重劃區重劃會應給付原告新臺幣11,797
,500元，及自民國111年5月18日起至清償日止，按年息百分之五
計算之利息。
原告其餘之訴駁回。
訴訟費用由被告臺南市興港自辦市地重劃區重劃會負擔五分之一
，餘由原告負擔。
本判決原告勝訴部分於原告以新臺幣3,932,500元為被告臺南市
興港自辦市地重劃區重劃會供擔保後，得假執行；但被告臺南市
興港自辦市地重劃區重劃會以新臺幣11,797,500元為原告預供擔
保，得免為假執行。
原告其餘假執行之聲請駁回。
    事實及理由
一、按訴狀送達後，原告不得將原訴變更或追加他訴，但請求之
    基礎事實同一者，不在此限，民事訴訟法第255條第1項第2
    款定有明文。而所謂請求之基礎事實同一，乃指變更或追加
    之訴與原訴之主要爭點有其共同性，各請求利益之主張在社
    會生活上可認為同一或關連，而就原請求之訴訟及證據資料
    ，於審理繼續進行在相當程度範圍內具有同一性或一體性，
    得期待於後請求之審理予以利用，俾先後兩請求在同一程序
    得加以解決，避免重複審理，進而為統一解決紛爭者即屬之
    （最高法院91年台抗字第28號、90年度台抗字第519號裁定
    意旨參照）。本件原告於起訴時原請求（一）先位聲明：（
    １）被告應於重劃完成後，將重劃前地號：臺南市北區大港
    段59-4、60-1（下稱系爭59-4、60-1地號土地），重劃後坐
    落於同位置，面積：1,500平方公尺之土地（下稱系爭土地
    ），出售予原告。被告應協同原告就系爭土地辦理所有權移
    轉登記予原告。（二）備位聲明：（１）被告應支付原告新
    臺幣（下同）43,559,875元，及自起訴狀繕本送達翌日起至
    清償日止，按年息百分之5計算之利息。（２）原告願供擔保
    請准宣告假執行。嗣於起訴狀繕本送達後，將聲明變更為：
    （一）先位聲明：被告應於取得臺南市政府備查之抵費地出
    售清冊及申請移轉同意之函文後，將系爭土地移轉登記予原
    告。（二）備位聲明：（１）被告應給付49,458,625元，及
    自起訴狀繕本送達翌日起至清償日止，按年息百分之5計算
    之利息。（２）原告願供擔保請准宣告假執行，原告所為變
    更、追加請求之基礎事實，與原請求之基礎事實相同（均係
    基於同一契約為所之請求），揆諸前揭規定，原告為上開訴
    之變更、追加，核無不合，應予准許。
二、原告起訴主張：被告臺南市興港自辦市地重劃區重劃會（下
    稱興港重劃會）於民國101年6月6日代理被告李桂華即系爭5
    9-4地號土地所有權人、被告方瑞璋即系爭60-1地號土地所
    有權人與原告簽訂土地預定買賣契約書（下稱系爭契約），
    買賣標的坐落臺南市第78期興港自辦市地重劃區内，土地面
    積1,500平方公尺（約453.75坪，即系爭土地），被告興港
    重劃會向原告表示係經被告李桂華、方瑞璋（下稱李桂華等
    2人）授權，並將於嗣後補上授權書，而被告李桂華等2人分
    別為興港重劃會理事長林秋水之配偶及朋友，應當知悉知被
    告興港重劃會表示為其代理人而與原告簽約，依一般理性第
    三人處於相同情形，亦會信賴被告興港重劃會之代理權存在
    ，又被告李桂華等2人迄今均無反對之表示，應構成表見代
    理之情形，依民法第169條規定，被告李桂華等2人就系爭契
    約仍須負履行責任。被告興港重劃會與原告簽訂系爭契約後
    ，又與訴外人曹顧赢就系爭土地及其他土地另定買賣契約，
    已違反系爭契約禁止一地二賣之約定，被告應返還原告已支
    付第一期價金5,898,750元，並加倍返還訂金5,898,750元及
    賠償原告所失利益37,661,125元，合計49,458,625元。並先
    位聲明：被告應於取得臺南市政府備查之抵費地出售清冊及
    申請移轉同意之函文後，將系爭土地移轉登記予原告。備位
    聲明：被告應給付原告49,458,625元，及自起訴狀繕本送達
    翌日起至清償日止，按年息百分之5計算之利息。原告願供
    擔保請准宣告假執行。
三、被告方面：　　
（一）被告興港重劃會則以：
（１）被告李桂華所有系爭59-4地號土地面積僅有73.17平方公尺
      ，未達重劃後最小面積標準二分之一，須向重劃會申請與
      其他所有權人合併分配。被告方瑞璋所有系爭60-1地號土
      地面積1137.16平方公尺，雖然可以單獨分配，但其土地
      坐落於超大街廓，深度太深，須調整分配之，被告興港重
      劃會考量系爭土地重劃後土地合併分配以利開發利用，所
      以將被告李桂華等2人列為出賣人，重劃後不足1,500平方
      公尺的部分則由林秋水以重劃後取得之抵費地補足。林秋
      水擬訂契約書草案後，徵詢原告意見，惟原告並未表達意
      見。當時被告李桂華等2人尚未知悉此事。
（２）原告與被告興港重劃會於101年6月60日簽定系爭契約時才
      告知要以分期付款方式購買抵費地，被告興港重劃會有意
      提早處理重劃後土地分配相關事宜，以興港重劃會理事長
      及經驥整體開發有限公司負責人名義與原告簽約，並無表
      見代理之適用。又系爭契約書内附圖所示之範圍僅係向原
      告表示系爭土地重劃前包含在出售之1,500平方公尺抵費
      地内，因重劃後無法於原地分配須調整分配之，系爭契約
      僅為預約性質。被告興港重劃會於簽約時收到土地買賣總
      價款之10％，共5,898,750元，被告李桂華等2人並未收到
      原告所支付之土地價金，他們二人並非出賣人，所以土地
      並未辦理所有權移轉登記，被告疏漏未予更正，惟系爭契
      約已經被告李桂華等2人拒予承認，因而確定不生效力。
      被告興港重劃會係依獎勵辦法等相關規定辦理重劃之非法
      人團體，並非土地仲介業者，無民法第110條無權代理之
      適用。
（３）又臺南市政府地政局於104年1月26日要求被告興港重劃會
      須依内政部103年8月22日内授中辦地字第1036036825號函
      ，重新辦理重劃前後地價評定作業，被告興港重劃會於10
      4年5月5日向臺南市政府陳情免辦重評但未被接受，因「
      情事變更」被告興港重劃會乃向原告提出解除系爭契約之
      請求，並返還買賣價金15,840,000元，惟原告不接受等語
      ，並聲明：原告之訴及假執行之聲請均駁回。如受不利判
      決願供擔保請准宣告免為假執行。
（二）被告李桂華則以：被告李桂華不認識原告，簽約前，原告
      也未向被告李桂華表示要約之意思，更未得到被告李桂華
      之承諾，又被告李桂華並未委任或授權興港重劃會理事長
      林秋水與原告簽約，故系爭契約不得拘束被告李桂華。系
      爭契約內容雖有表明買賣標的為系爭土地及其價金等先為
      擬定，但系爭契約僅是預約性質，不能因此即認買賣本約
      業已成立，再者系爭契約已因情勢變更而解除等語，資為
      抗辯。並聲明：原告之訴及假執行之聲請均駁回；解除契
      約由原告與被告林秋水重新訂約。
（三）被告方瑞璋則以：被告方瑞璋於98年5月間拍賣取得系爭6
      0-1地號土地，被告方瑞璋既非被告興港重劃會之負責人
      亦非幹部，對林秋水與原告間所簽訂之系爭契約並不知悉
      ，也未授權，原告也未曾向被告方瑞璋催告就系爭契約授
      權被告興港重劃會乙事是否承認，依民法第170條之規定
      ，系爭契約對被告方瑞璋不生效力，被告方瑞璋並非系爭
      契約之當事人。並聲明：原告之訴駁回。
四、兩造不爭執之事實：
（一）原告與被告興港重劃會於101年6月6日簽訂系爭契約。系
      爭契約列原告為買受人，被告李桂華等2人為出賣人，被
      告興港重劃會為被告李桂華等2人之代理人，被告李桂華
      等2人未在系爭契約簽章。系爭契約第1條「買賣標的：位
      於臺南市興港重劃區內如附圖所示之土地抵費地，附圖效
      力等同契約本文，標的之面積、形狀、位置均如附圖所載
      。土地面積：1,500平方公尺（約453.75坪），重劃前大
      港段59-4、60-1地號。實際面積以地政實地測量後面積為
      準。」。系爭契約第2條約定，每坪價金130,000元，總價
      58,987,500元。第一期款5,898,750元，原告已交付該5,8
      98,750元予被告興港重劃會。
（二）系爭契約第10條「賣方反悔不賣時應加倍返還其所收取之
      價款給買方作為違約金，買方如不買時視為違約，其所付
      之價款充為違約金不得請求返還。」、第13條「乙方（即
      被告李桂華等2人）違反本契約各條之一者，應即返還對
      甲方（即原告）所收之全部款項，乙方應承諾無一地二賣
      之情事，違者應負法律及賠償責任。」。
（三）被告興港重劃會於103年7月10日與訴外人曹顧贏簽訂抵費
      地預定買賣契约書，買賣標的包含部分系爭土地。　　　
（四）系爭59-4地號土地係被告李桂華所有。系爭60-1地號土地
      係被告方瑞璋所有 。　　
五、得心證之理由：
（一）系爭契約係本約而非預約：　　
（１）按當事人互相表示意思一致者，無論其為明示或默示，契
      約即為成立；當事人對於必要之點，意思一致，而對於非
      必要之點，未經表示意思者，推定其契約為成立，關於該
      非必要之點，當事人意思不一致時，法院應依其事件之性
      質定之，民法第153條第1項、第2項定有明文。次按契約
      有預約與本約之分，兩者異其性質及效力，預約係約定將
      來訂立一定契約（本約）之契約，預約權利人僅得請求對
      方履行訂立本約之義務，不得逕依預定之本約內容請求履
      行（最高法院106年度台上字第480號判決意旨參照）。而
      買賣契約當事人就標的物及其價金互相同意，買賣契約即
      為成立，民法第345條第2項固有明文。惟按不動產之買賣
      ，除標的物及其價金，當事人須互相同意外，尚涉及付款
      方法、稅負、點交、費用及違約等重要事項，故買賣預約
      ，雖非不得就標的物及價金等項先予擬定，以作為訂立本
      約之張本，究不能因此即認買賣契約業已成立。當事人訂
      立之契約，究為本約或係預約，應就當事人之意思定之，
      當事人之意思不明或有爭執時，應通觀契約全體內容是否
      包含契約之要素，及得否依所訂之契約即可履行而無須另
      訂本約等情形決定之（最高法院79年度台上字第1357號判
      決、80年度台上字第1883號判決、85年度台上字第2396號
      判決要旨參照）。故買賣標的物與價金之約定，雖非不得
      作為認定契約是否成立之重要依據，然當事人之真意究係
      依所訂立之契約履行而無須另訂本約，抑或當事人訂立契
      約之目的乃在約定將來訂立一定之契約，自應通觀契約全
      體內容是否包含契約之要素，及得否依所訂之契約即可履
      行而無須另訂本約等情形決定之。
（２）系爭契約已就標的物範圍、買賣每坪價金、總價、付款方
      法、稅負、費用負擔、空地點交及違約等內容達成合意，
      有系爭契約在卷可稽，依系爭契約即可履行而無須另訂本
      約，足見系爭契約之性質為本約而非預約。
（二）本件不構成表現代理；原告依系爭契約之約定，請求被告
      將系爭土地移轉登記予原告；請求被告李桂華等2人給付4
      9,458,625元，均為無理由：
      按由自己之行為表示以代理權授與他人，或知他人表示為
      其代理人而不為反對之表示者，對於第三人應負授權人之
      責任。但第三人明知其無代理權或可得而知者，不在此限
      ，民法第169條定有明文。所謂由自己之行為表示以代理
      授與他人，必須本人有具體可徵之積極行為，足以表見其
      將代理權授與他人之事實，方足當之。倘無此事實，即不
      應令其對第三人負授權人之責任。所謂知他人表示為其代
      理人而不為反對之表示者，係指知他人表示為其代理人而
      與相對人為法律行為時，原即應為反對之表示，使其代理
      行為無從成立，以保護善意之第三人，竟因其不為反對之
      意思表示，致第三人誤認代理人確有代理權而與之成立法
      律行為，自應負授權人之責任者而言。如於法律行為成立
      後，知其情事而未為反對之表示，對業已成立之法律行為
      已不生影響，自難令負授權人之責任（最高法院100年度
      台上字第596號民事裁判意旨參照）。原告雖主張被告李
      桂華等2人就系爭契約應依表見代理之規定，對原告負授
      權人之責任，惟查，原告並未舉證證明被告李桂華等2人
      有何具體可徵之積極行為，足以表見其等將代理權授與被
      告興港重劃會之事實，或被告李桂華等2人知被告興港重
      劃會表示為其代理人而與原告簽訂系爭契約為時，竟不為
      反對之意思表示，致原告誤認被告興港重劃會確有代理權
      而與之簽訂系爭契約，則原告主張被告李桂華等2人就系
      爭契約應依表見代理之規定，對原告負授權人之責任云云
      ，自不足採。系爭契約對被告李桂華等2人既不生效力，
      被告興港重劃會亦非契約之當事人，則原告依系爭契約之
      約定，請求被告應於取得臺南市政府備查之抵費地出售清
      冊及申請移轉同意之函文後，將系爭土地移轉登記予原告
      ；被告李桂華等2人應給付原告49,458,625元，及自起訴
      狀繕本送達翌日起至清償日止，按年息百分之5計算之利
      息，均為無理由。
（三）原告依民法第110條規定，請求被告興港重劃會負損害賠
      償責任，為有理由：　　　
（１）按無代理權人，以他人之代理人名義所為之法律行為，對
      於善意之相對人，負損害賠償之責，民法第110條定有明
      文。被告興港重劃會自承被告李桂華等2人未授權其以代
      理人身分與原告簽訂系爭契約，被告興港重劃會竟以被告
      李桂華等2人代理人身分與原告簽訂系爭契約，自屬無權
      代理，應負無權代理人之責任。
（２）按當事人得約定債務人於債務不履行時，應支付違約金。
      違約金，除當事人另有訂定外，視為因不履行而生損害之
      賠償總額，民法第250條定有明文。契約當事人以確保債
      務之履行為目的，約定於債務人不履行債務或不為適當之
      履行時，所應支付之違約金，除契約約定其為懲罰性之違
      約金外，概屬於賠償總額預定性之違約金，以免對債務人
      造成不利，此觀民法第250條之規定及其修正理由自明。
      賠償總額預定性之違約金，乃以該違約金作為債務人於債
      務不履行時之損害賠償總額之預定（或推定）。當事人有
      損害賠償總額預定性違約金之約定時，如債務人不於適當
      時期或不依適當方法履行債務時，債權人除得請求債務人
      履行原債務及支付違約金外，不得再請求債務人支付或賠
      償因債務不履行而生之其他債務，此觀民法第250條第2項
      之規定甚明（最高法院102年度台上字第1378號、102年度
      台上字第889號民事裁判意旨參照）。次按無權代理人之
      責任，係基於民法第110條之規定而發生之特別責任，相
      對人依該條規定請求損害賠償，不得超過相對人因契約有
      效所得利益之程度。是在原契約中如就契約債務履行不能
      或不為履行等應給付違約金有特別約定，且該約定之違約
      金屬損害賠償額預定性質者，相對人向無權代理人請求之
      賠償額自應以該預定額數為限，不得更請求履行或不履行
      之損害賠償（最高法院85年度台上字第2072號民事裁判意
      旨參照）。系爭契約第10條約定賣方反悔時應加倍返還其
      所收取之價款給買方作為違約金，已如前述，該條所定之
      違約金，並未訂定為懲罰性之違約金，依前開規定及說明
      ，自應視為因不履行而生損害之賠償總額，原告依民法第
      110條規定請求被告興港重劃會之賠償額，自應以該預定
      額數為限，不得更請求履行或不履行之損害賠償。又系爭
      契約簽訂後，原告給付被告興港重劃會5,898,750元，業
      如前述，則原告依民法第110條規定得請求被告興港重劃
      會賠償之數額為11,797,500元（計算式：5,898,750×2＝11
      ,797,500），逾此數額之請求，不應准許。
六、綜上所述，原告依民法第110條規定，請求被告興港重劃會
    給付11,797,500元，及自起訴狀繕本送達之翌日即111年5月
    18日起至清償日止，按年息百分之5計算之利息，為有理由
    ，應予准許，逾此所為之請求，為無理由，應予駁回。
七、原告及被告興港重劃會分別陳明願供擔保以代釋明，聲請宣
    告假執行及免為假執行，經核原告勝訴部分，合於法律之規
    定，爰酌定相當之擔保金額分別宣告之。至原告敗訴部分，
    其假執行之聲請因訴之駁回而失所依附，應併予駁回。
八、本件事證已臻明確，兩造其餘攻擊防禦方法及舉證，於判決
    結果已不生影響，爰不一一詳為論述，附此敘明。
九、訴訟費用負擔之依據：民事訴訟法第78條、第79條。　　
中　　華　　民　　國　　111 　年　　7 　　月　　27　　日
                  民事第二庭    法  官　蘇正賢  
以上正本係照原本作成。
如對本判決上訴，須於判決送達後20日內向本院提出上訴狀。
如委任律師提起上訴者，應一併繳納上訴審裁判費。
中　　華　　民　　國　　111 　年　　7 　　月　　27　　日
                                書記官　林容淑